【裁判字號】    94,簡上,69
【裁判日期】    950503
【裁判案由】    交還土地
【裁判全文】
臺灣嘉義地方法院民事判決  九十四年度簡上字第六九號
上  訴  人  乙○○
                        號
訴訟代理人  蕭世芳律師
被 上訴 人  甲○○
訴訟代理人  方溪良律師
上列當事人間請求交還土地事件，上訴人對於中華民國九十四年
五月三十日本院朴子簡易庭九十年度朴簡字第六四號第一審判決
提起上訴，本院判決如下：
    主  文
上訴駁回。
第二審訴訟費用由上訴人負擔。
    事  實
甲、上訴人方面：
一、聲明：
（一）原判決廢棄。
（二）被上訴人應將坐落嘉義縣義竹鄉○○○段四五二之一地號
      、地目旱、面積零點一二一八公頃土地（下稱系爭土地）
      內如附圖Ａ部分面積零點零零四七公頃回復原狀，交還土
      地與上訴人。
二、陳述：除與原審判決書所載者相同茲予引用外，補稱：
    被上訴人所提出民國（下同）七十二年四月十一日簽立之切
    結書為被上訴人所偽造。
三、證據：援用原審之立證方法。
乙、被上訴人方面：
一、聲明：駁回上訴。
二、陳述：與原審判決書所載者相同，茲予引用。
三、證據：援用原審之立證方法。
    理  由
一、本件上訴人於原審起訴主張：系爭土地為未參與重劃之保留
    地，應不受重劃結果拘束，而依重劃前舊有地籍圖測量之結
    果，被上訴人佔用如附圖所示Ａ部分土地，屬無權占有，應
    將土地返還上訴人等情；被上訴人則抗辯以：重劃前、後地
    籍圖重疊，乃當初重劃時之疏失所致，被上訴人並非無權占
    用上訴人土地，再者，兩造就土地經界問題，已於七十二年
    四月十一日簽立切結書，按目前道路位置約定界址，上訴人
    違反約定，再請求被上訴人返還土地，顯乏依據等語。
二、查系爭土地為上訴人所有，而平溪小段六七六地號土地則為
    被上訴人所有，六七六地號土地為五十九年間辦理農地重劃
    後，被上訴人所分得之土地，而上訴人所有系爭土地則為未
    參與重劃之村莊土地。系爭土地與被上訴人所有六七六號土
    地分別適用重劃前與重劃後之地籍圖，然上開二地籍圖確有
    重疊等情，均為兩造所不爭執，而經原審於九十三年六月二
    十三日勘驗現場，並囑託嘉義縣朴子地政事務所派員依據重
    劃前原有之地籍圖測量被告魚塭堤岸占用之土地範圍、面積
    ，製有勘驗筆錄及該所九十三年七月十四日九三朴地二字第
    四八九八號函所附之複丈成果圖（即附圖）在卷可按。被上
    訴人魚塭之堤岸，依重劃前地籍圖測量結果，確實占用上訴
    人所有系爭土地無疑。
三、而依被上訴人於原審所提出兩造於七十二年四月十一日所簽
    立之切結書，其上記載：「立同意書人甲○○（以下簡稱甲
    方）乙○○（以下簡稱乙方）…茲就六七五號產業道路因民
    國五十九年間辦理農地重劃後所造成道路彎曲及【界址不明
    】之爭議問題…同意如下條件達成協議。」等語，顯然七十
    二年間兩造簽立切結書所約定之內容，不僅就道路之通行問
    題而已，尚且包含土地界址問題之解決。再依切結書第一、
    二點記載：「甲方六七六號養魚池東方界址起向東三點七公
    尺，原屬乙方所有，現乙方同意無條件提供為道路用地，惟
    甲乙雙方為使道路出口寬廣，雙方同意出口處各讓出零點一
    五公尺以利通行，計道路出口處共寬四公尺。」、「自乙方
    房屋右後角起向西四點三公尺為甲方魚池之界址，乙方圍牆
    不得超過房屋右後角零點六公尺，如路地使用到甲方之魚塭
    地，甲方同意無條件提供。」等語，可見兩造就道路設置之
    位置，已達成合意，並同意若道路使用到雙方土地時，均無
    條件提供土地做為道路使用。再依切結書第四點記載：「上
    述第一、二款所訂界址甲方部分成為一條直線，乙方部分自
    道路出口至房屋右後角間另訂一界址與甲方界址為三點七公
    尺，此界址與路口房屋右後角之界址均成為直線。」等語，
    更可見兩造同意按照道路開闢之位置，以道路兩側為土地界
    址。又切結書第七點約定：「此道路界址勘定完成後，今後
    任何人不得再提出異議，恐口說無憑，特立此同意書各執乙
    份為據。」等語，顯然上開切結書之內容，非僅約定道路之
    通行問題而已，更包含兩造土地界址問題之爭議解決，兩造
    既均對於切結書之真正不爭執，針對土地之界址問題，自應
    受到切結書約定內容之拘束。上訴人於原審已表明目前之道
    路現狀，即是依據上開切結書之約定所開闢（原審九十四年
    五月十六日言詞辯論筆錄），並對切結書之真正不爭執，其
    今空言主張切結書為偽造，並未提出任何證據以實其說，是
    其主張顯不可採。
四、又依重測前舊地籍圖測量結果，被上訴人魚塭堤岸雖占用如
    附圖所示Ａ部分土地面積為零點零零四七公頃（即四七平方
    公尺）。然重劃前、後地籍圖僅重疊約十九平方公尺，已據
    證人李文傳即嘉義縣政府土地重劃課人員證述明確（原審九
    十一年八月九日言詞辯論筆錄），可見測量結果發現被上訴
    人占用系爭土地Ａ部分，亦非全因地籍圖重疊之問題所致。
    再依嘉義縣政府九十二年一月六日府地測字第０九二０００
    八八三三號函附現況圖所示，目前開闢之道路南側雖坐落於
    上訴人所有系爭土地，但道路北側則坐落於被上訴人所六七
    六號土地，顯然既有道路之位置，均非在原規劃之六七五道
    路用地上。而兩造土地均因道路之開闢而受到影響，減少其
    得以使用之土地範圍，其等於七十二年間達成協議並簽立切
    結書，就土地界址問題約定相互退讓，以道路兩側作為約定
    之界址，相互提供部分土地供作道路通行，自屬合於常理。
    ，則被上訴人依據切結書之內容占用附圖所示Ａ部分土地，
    乃依兩造協調約定之界址占有，具有正當權源，尚非無權占
    有甚明，上訴人不得要求被告將土地回復原狀後返還土地。
五、被上訴人依據切結書之內容占用附圖所示Ａ部分土地，既依
    兩造協調約定之界址占有，而具有正當權源，前已敘明，上
    訴人僅空言主張切結書為偽造，並未舉證證明，從而，上訴
    人本於所有權之作用，依民法第七百六十七條物上請求權之
    規定，求為判決被上訴人應將如附圖所示Ａ部分之土地交還
    上訴人，於法無據，不應准許，原審為上訴人不利之判決，
    經核並無違誤，上訴意旨請求廢棄改判，為無理由，應予駁
    回。
六、據上論結，本件上訴為無理由，依民事訴訟法第四百三十六
    條之一第三項、第四百四十九條第一項、第四百五十條、第
    七十八條判決如主文。
中    華    民    國  九十五  年    五    月    三    日
                  民一庭審判長法  官  曾文欣
                              法  官  劉瓊雯
                              法  官  陳俞婷
以上正本係照原本作成。
本判決不得上訴。
中    華    民    國  九十五  年    五    月    四    日
                              書記官  林美足


司法院資訊處製作；財團法人民間司法改革基金會備份。
